臺灣臺東地方法院刑事判決
111年度訴字第93號
公  訴  人  臺灣臺東地方檢察署檢察官
被      告  黎綸


選任辯護人  王舒慧律師
            林水城律師
            吳譽珅律師
上列被告因違反廢棄物清理法等案件，經檢察官提起公訴（110
年度偵字第1556號），被告於本院準備程序就被訴犯行為有罪之
陳述，經合議庭裁定改由受命法官獨任依簡式審判程序審理，並
判決如下：
    主  文
黎綸犯廢棄物清理法第四十六條第四款前段之未領有許可文件
而從事廢棄物清除及處理罪，處有期徒刑陸月，如易科罰金，以
新臺幣壹仟元折算壹日。緩刑貳年。
    事實及理由
一、本件被告黎綸所犯非死刑、無期徒刑或最輕本刑有期徒刑3
    年以上之罪，亦非高等法院管轄第一審案件，且於準備程序
    進行中，被告先就被訴事實為有罪之陳述，經告知被告簡式
    審判程序之旨，並聽取檢察官、被告及辯護人之意見後，本
    院裁定進行簡式審判程序，故本件之證據調查，依刑事訴訟
    法第273條之2規定，不受同法第159條第1項、第161條之2、
    第161條之3、第163條之1及第164條至第170條規定之限制，
    合先敘明。
二、本件犯罪事實及證據，均引用如附件檢察官起訴書之記載，
    並補充及更正如下：
(一)犯罪事實一部分：
　1.第1列之「清除業務」，補充為「清除、處理業務」。
　2.第3列之「清除機構」，補充為「清除處理機構」。
　3.第3、4列之「清除廢棄物」，補充為「清除、處理廢棄物」
    。
　4.第6列之「廢棄物清除許可文件」，補充為「公民營廢棄物
    清除處理機構許可文件」。
　5.第7列之「清除」，補充為「清除、處理」。　
　6.倒數第6列之「並堆置」，補充為「並掩埋或堆置」；同列
    之本案土地」，更正為「臺東縣成功鎮成功段816-2、816-3
    、816-5、816-6、821-1、821-2地號土地」。
　7.第8列至第11列之「為臺東縣‧‧‧之時」，及倒數第3列之「
    棄置」，均予刪除。
(二)增列證據：被告於本院民國111年7月12日、8月16日、10月1
    1日、11月15日準備程序、同年11月15日簡式審判程序中所
    為之自白為證據（見本院卷第73、103、161、201、214頁）
    。
三、論罪科刑：
(一)從事廢棄物清除、處理業務者，應向直轄市、縣（市）主管
    機關或中央主管機關委託之機關申請核發公民營廢棄物清除
    處理機構許可文件後，始得受託清除、處理廢棄物業務，廢
    棄物清理法第41條第1項定有明文。未依廢棄物清理法第41
    條第1項規定領有廢棄物清除、處理許可文件，而從事廢棄
    物貯存、清除、處理行為者，同法第46條第4款前段定有刑
    責。又廢棄物清理法第46條第4款所規定之犯罪構成要件行
    為，計有「貯存」、「清除」及「處理」三者，「貯存」指
    事業廢棄物於清除、處理前，放置於特定地點或貯存容器、
    設施內之行為，「清除」指事業廢棄物之收集、運輸行為，
    「處理」指下列行為：1.中間處理：指事業廢棄物在最終處
    置或再利用前，以物理、化學、生物、熱處理或其他處理方
    法，改變其物理、化學、生物特性或成分，達成分離、減積
    、去毒、固化或穩定之行為；2.最終處置：指衛生掩埋、封
    閉掩埋、安定掩埋或海洋棄置事業廢棄物之行為；3.再利用
    ：指事業產生之事業廢棄物自行、販賣、轉讓或委託做為原
    料、材料、燃料、填土或其他經中央目的事業主管機關認定
    之用途行為，並應符合其規定者，依廢棄物清理法第36條第
    2項授權訂定之事業廢棄物貯存清除處理方法及設施標準第2
    條第1款至第3款亦定有明文。另廢棄物清理法第46條第4款
    前段之未領有許可文件清理廢棄物罪，其犯罪主體，不以廢
    棄物清理業者為限，只要未依第41條第1項規定領有廢棄物
    清除、處理許可文件，而從事貯存、清除、處理廢棄物之行
    為，即為該當（最高法院110年度台上字第5683號、109年度
    台上字第3338號判決意旨參照）。查被告未領有廢棄物清除
    處理之許可，即陸續將一般事業廢棄物及一般廢棄物載運至
    本案土地上傾倒，而為廢棄物之清除及處理，依前開說明，
    其所為自屬未領有許可文件而從事一般事業廢棄物及一般廢
    棄物之清除及處理行為。
(二)核被告所為，係犯廢棄物清理法第46條第4款前段之未領有
    許可文件而從事廢棄物清除及處理罪、刑法第320條第2項之
    竊佔罪。
(三)公訴意旨認被告所為違反廢棄物清理法部分，僅係犯廢棄物
    清理法第46條第4款前段之未領有廢棄物清除許可文件而從
    事廢棄物清除罪嫌，起訴罪名容有未洽。惟因所引據之起訴
    法條與本院適用法條之條、項、款均屬相同，故毋庸變更起
    訴法條，併此敘明。　　
(四)所謂集合犯乃其犯罪構成要件中，本就預定有多數同種類之
    行為將反覆實行，立法者以此種本質上具有複數行為，反覆
    實行之犯罪，歸類為集合犯，特別規定為一個獨立之犯罪類
    型，例如收集犯、常業犯等。廢棄物清理法第46條條第4款
    前段之非法清除、處理廢棄物罪，係以未依同法第41條第1
    項規定領有廢棄物清除、處理許可文件而受託清除、處理廢
    棄物者為犯罪主體。再依同法第41條第1項前段以觀，可知
    立法者顯然已預定廢棄物之清除、處理行為通常具有反覆實
    行之性質。是本罪之成立，本質上即具有反覆性，而為集合
    犯。查被告本案所為係於擔任工程行負責人後，於密接之一
    定期間內反覆為之，且載運廢棄物棄置之數土地相連，則堪
    認被告主觀上自始即具有單一或概括之犯意，依社會通常健
    全觀念評價其本案行為，認屬包括之一罪尚合理適當，是應
    以集合犯論之。　　
(五)被告以一行為觸犯上開2罪名，為想像競合犯，依刑法第55
    條前段規定，應從一重之未領有許可文件而從事廢棄物清除
    及處理罪處斷。
(六)刑之減輕事由：
  1.按人民身體之自由應予保障，憲法第8條定有明文。限制人
    身自由之刑罰，嚴重限制人民之基本權利，係不得已之最後
    手段。立法機關如為保護合乎憲法價值之特定重要法益，並
    認施以刑罰有助於目的之達成，又別無其他相同有效達成目
    的而侵害較小之手段可資運用，雖得以刑罰規範限制人民身
    體之自由，惟刑罰對人身自由之限制與其所欲維護之法益，
    仍須合乎比例之關係，尤其法定刑度之高低應與行為所生之
    危害、行為人責任之輕重相稱，始符合憲法罪刑相當原則，
    而與憲法第23條比例原則無違，此迭經司法院大法官釋字第
    544號、第551號、第646號、第669號、第775號及第777號解
    釋闡述在案。
  2.廢棄物清理法第46條第4款前段之未領有許可文件而從事廢
    棄物清除及處理罪，最低法定刑為1年有期徒刑，無從易刑
    處分，於此情形，倘依其情狀處以相當之有期徒刑，即足以
    懲儆，並可達防衛社會之目的者，自非不可依客觀之犯行與
    主觀之惡性二者加以考量其情狀，是否有可憫恕之處，而適
    用刑法第59條之規定酌量減輕其刑，期使個案裁判之量刑，
    能斟酌至當，符合罪刑相當原則及比例原則。查被告前無違
    反廢棄物清理法或其他犯罪之前科，有臺灣高等法院被告前
    案紀錄表在卷可稽(本院卷第195頁)，其案發時年僅21歲，
    辯護人主張被告係因父親驟逝而承接父親留下之工程行，檢
    察官並未予以爭執，尚非不能採信。再被告本案犯行之期間
    尚短，所載運棄置之廢棄物數量亦非甚鉅，依卷內現場照片
    所示，內容物亦大抵為廢棄土(夾雜水泥碎塊、少許一般垃
    圾)、些許水泥柱等，而無化學物質、醫療廢棄物或其他具
    汙染性物品，所造成之危害程度較輕微。與非法清運足以污
    染環境衛生之大量一般廢棄物，抑或具有毒性、危險性且濃
    度或數量足以影響人體健康或污染環境之有害事業廢棄物相
    比，其惡性及危害程度實難相提並論。又被告於案發後即開
    始復原土地，審理中已與告訴人及被害人達成調解，並將土
    地恢復原狀，土壤檢測合格等之調解內容盡皆履行完畢，故
    以被告犯案情節觀之，縱量以法定本刑之最低刑度，仍有失
    之過苛，情輕法重之憾，難謂符合罪刑相當原則及比例原則
    。是其犯罪情狀相較於法定之重刑，在客觀上足以引起一般
    人之同情，情節尚堪憫恕，爰依刑法第59條規定，酌量減輕
    其刑。
(七)爰審酌被告未依規定取得廢棄物清除機構清除、處理許可文
    件，即從事廢棄物清除、處理業務，影響環境衛生，並妨害
    環境保護主管機關對於廢棄物之監督管理，所為自有不該。
    再考量其之犯罪動機、目的、手段、清除及處理廢棄物之種
    類、數量、佔用之土地面積、所生危害，兼衡其坦承犯行，
    與告訴人及被害人達成調解並以履行調解內容完畢，將本案
    諸土地恢復原狀，犯後態度尚佳，及前無犯罪前科，暨其於
    審理中自陳大學畢業之教育程度，現為工程行負責人，每月
    收入扣除成本後約新臺幣(下同)5萬多元，須扶養1歲大小孩
    及患有紅斑性狼瘡之母親，現繳納貨車及小客車之車貸中之
    生活狀況等一切情狀，以被告責任為基礎，本於罪刑相當之
    比例原則，量處如主文所示之刑，並諭知易科罰金之折算標
    準。
(八)緩刑：
　　按受2年以下有期徒刑、拘役或罰金之宣告，未曾因故意犯
    罪受有期徒刑以上刑之宣告者，認以暫不執行為適當者，得
    宣告2年以上5年以下之緩刑，其期間自裁判確定之日起算，
    刑法第74條第1項第1款定有明文。查被告前無犯罪前科，有
    臺灣高等法院被告前案紀錄表存卷供參（本院卷第195頁）
    ，是其該當刑法第74條第1項第1款所定要件。又被告違犯本
    案之罪，已於偵、審中坦承犯行，且犯罪之情節與所生危害
    均非重大，並已與告訴人及被害人達成調解，履行調解內容
    完畢，其經此偵審程序及科刑判決後，應知警惕，信無再犯
    之虞，因此本院認所宣告之罪刑以暫不執行為適當，依刑法
    第74條第1項第1款規定，宣告如主文所示之緩刑期間，以戒
    慎其行，用啟自新。　　
四、不宣告沒收之理由：
(一)刑法沒收新制，為符合比例原則，兼顧訴訟經濟，節省法院
    不必要之勞費，及考量義務沒收對於被沒收人之最低限度生
    活產生影響，增訂過苛條款，於第38條之2第2項明定：「宣
    告前2條之沒收或追徵，有過苛之虞、欠缺刑法上之重要性
    、犯罪所得價值低微，或為維持受宣告人生活條件之必要者
    ，得不宣告或酌減之」。乃因刑法沒收之目的在於要對從事
    不法之行為人或與其有關聯性之第三人，透過「澈底剝奪利
    得」方式實施制裁，以回應對不法行為之非難，俾期發揮犯
    罪之一般預防及特別預防功能。因行為人參與不法罪行之程
    度大小有別，第三人與不法罪行間之關聯性亦有高低之分，
    相對於應被國家沒收之不法利得數額顯不相當或不符比例原
    則時，若一律將不法利得宣告全額沒收或追徵，可能會有過
    度評價之虞，故有以過苛條款調節之必要。至為何過苛，因
    其情形多樣，難以逐一例示，故條文中係以有「過苛之虞」
    先予概括性規定，除欠缺刑法上之重要性、犯罪所得價值低
    微，或為維持受宣告人生活條件之必要外，舉凡如新刑法就
    利得沒收揭示總額原則之立法意旨，若連同犯罪成本沒收，
    造成過苛時；新法採裁判時沒收從新可溯及原則，而依個案
    情節有不合宜之例外情形；個案中之被告已與被害人達成和
    （調）解或其他民事上之解決，而已賠償、彌補被害人之損
    失，關於和（調）解之差額；特別刑法中之特殊併科罰金模
    式（如修正前之森林法第52條第1項、第3項有併科贓額倍數
    罰金，貪污治罪條例第6條之1併科不明來源財產額度以下之
    罰金等），有重覆剝奪等可能使受沒收宣告者有重大侵害或
    違反公平原則或牴觸過度禁止原則時，賦予法院在總額原則
    下得以過苛條款例外予以調節，自屬妥適緩和之機制(最高
    法院111年度台上字第2795號判決意旨同此)。　　
(二)檢察官以未扣案之被告清倒廢棄物之黃色怪手1輛，係被告
    所有而供犯罪所用為由，聲請予以沒收，固非無據，惟查該
    怪手之價值，被告於審理中陳稱約102萬元，衡情重機具之
    價格不斐，堪信其之所述非虛。再被告業已賠償告訴人共56
    萬元，並耗資清除本案土地之廢棄物，回填乾淨土壤，並送
    檢驗公司檢測土壤有無毒性溶出(符合標準)，如再予以宣告
    沒收該輛怪手，可能造成重複剝奪(超出其本案行為所獲之
    減少支出利益)。又徵之被告尚陳稱有前揭生活狀況，如再
    沒收其賴與維持工作之怪手機具，勢必影響工程行之營運，
    被告及其員工之生計可能發生困難。因此，為此項沒收，既
    超過被告因本案犯罪所節省之成本，且將對被告之生計產生
    重大不利益，應認已屬過苛，有違比例原則及過度禁止原則
    ，是不予宣告沒收及追徵。
據上論斷，應依刑事訴訟法第273條之1第1項、第299條第1項前
段、第310條之2、第454條第2項，判決如主文。　　　　　　　
本案經檢察官謝慧中提起公訴，檢察官林靖蓉、莊琇棋到庭執行
職務。
中　　華　　民　　國　　111 　年　　11　　月　　25　　日
                  刑事第一庭法  官  陳昱維
以上正本證明與原本無異。
如不服本判決應於收受送達後20日內向本院提出上訴書狀，並應
敘述具體理由；其未敘述上訴理由者，應於上訴期間屆滿後20日
內向本院補提理由書（均須按他造當事人之人數附繕本）。「切
勿逕送上級法院」。告訴人或被害人對於本判決如有不服，請書
具不服之理由狀，請求檢察官上訴者，其上訴期間之計算係以檢
察官收受判決正本之日期為準。
                            書記官  戴嘉宏
中　　華　　民　　國　　111 　年　　11　　月　　25　　日
論罪科刑法條：　　
廢棄物清理法第46條
有下列情形之一者，處1年以上5年以下有期徒刑，得併科新臺幣
1千5百萬元以下罰金：
一、任意棄置有害事業廢棄物。
二、事業負責人或相關人員未依本法規定之方式貯存、清除、處
    理或再利用廢棄物，致污染環境。
三、未經主管機關許可，提供土地回填、堆置廢棄物。
四、未依第41條第1項規定領有廢棄物清除、處理許可文件，從
    事廢棄物貯存、清除、處理，或未依廢棄物清除、處理許可
    文件內容貯存、清除、處理廢棄物。
五、執行機關之人員委託未取得許可文件之業者，清除、處理一
    般廢棄物者；或明知受託人非法清除、處理而仍委託。
六、公民營廢棄物處理機構負責人或相關人員、或執行機關之人
    員未處理廢棄物，開具虛偽證明。
中華民國刑法第320條
意圖為自己或第三人不法之所有，而竊取他人之動產者，為竊盜
罪，處5年以下有期徒刑、拘役或50萬元以下罰金。
意圖為自己或第三人不法之利益，而竊佔他人之不動產者，依前
項之規定處斷。
前二項之未遂犯罰之。
附件
臺灣臺東地方檢察署檢察官起訴書
                                     110年度偵字第1556號
　　被　　　告　黎綸（即黎世員）　
　　　　　　　　　　　　男　31歲（民國00年0月00日生）
　　　　　　　　　　　　住臺東縣○○鎮○○里○○路00號
　　　　　　　　　　　　國民身分證統一編號：Z000000000號
　　選任辯護人　王舒慧律師
上列被告因違反廢棄物清理法等案件，已經偵查終結，認應提起
公訴，茲將犯罪事實及證據並所犯法條分敘如下：
　　　　犯罪事實
一、黎綸為弘詳工程行負責人，明知從事廢棄物清除業務，應
    向直轄市、縣（市）主管機關或中央主管機關委託之機關申
    請核發公民營廢棄物清除機構許可文件後，始得從事清除廢
    棄物之業務，亦應知悉若未丈量地界即在空地上隨意堆置廢
    棄物，可能越界將廢棄物置於他人所有之土地，竟意圖為自
    己不法所有，基於未領有廢棄物清除許可文件，而從事廢棄
    物清除及竊佔之不確定故意，其未曾丈量地界，即於110年1
    月29日前某日至於110年1月29日8時許為臺東縣成功鎮成功
    段816-2、816-3、816-5、816-6、821-1、821-2地號土地（
    下稱本案土地）所有權人謝曉萍之弟謝志傑發覺當場制止之
    時，接續雇用李展（另為不起訴處分）駕駛怪手，將上開工
    程行所產生之水泥石柱、廢土等一般事業廢棄物以及石塊、
    垃圾等一般廢棄物，載運並堆置於本案土地以及張陳玉霞所
    有之成功鎮成功段834、834-1、834-2號土地、李鐵良所有
    之成功鎮成功段822地號土地、李勝榮所有之成功鎮成功段8
    22-1地號土地上棄置，並以此方式竊佔本案土地（竊佔面積
    因履勘時業經黎綸將部分廢棄物清除並改變現場狀況，且
    雜草已覆蓋現場，難以計算竊佔面積）。
二、案經謝曉萍委由謝志傑訴由臺東縣警察局成功分局報告偵辦
    。
　　　　證據並所犯法條
一、證據清單及待證事實：
編號 證據名稱 待證事實 1 被告黎綸於警詢及偵查中之供述 坦承有於本案土地及其附近土地堆置土壤、放置水泥柱，並雇用同案被告李展操作怪手之事實，惟辯稱其有租用張陳玉霞土地，因未鑑定地界而越界，並非故意，且堆置之土堆及水泥柱仍要再利用，非廢棄物，其他垃圾等一般廢棄物則非其棄置等語。 2 證人即同案被告李展於警詢之證述 證稱受僱於被告黎綸，在本案土地上操作怪手，在土地上先挖後再將土地整平等語。 3 證人即告訴代理人謝志傑於警詢及偵查中之證述 證明本案土地上原先未有於110年1月29日8時許所查見之一般事業廢棄物或一般廢棄物，其上都是草和樹，當時到現場看到有怪手在本案土地上挖掘和回填，怪手司機原本有當場向伊承認老闆叫他開挖，已經挖很多也回填很多，並有承認有把髒東西回填回去，故伊立刻報警等語。證明被告在本案土地棄置廢棄物之事實。 4 證人即至現場稽查之臺東縣環境保護局人員施春甫、彭信通於偵查中之證述 1.證稱渠等於110年3月2日15時至現場之稽查時，有目睹被告在非自己土地上挖了一個大坑，現場有營建混和物之一般事業廢棄物；現場除原地挖起之土堆外，另有與現場顏色不一樣之廢棄土方。證明被告在現場挖地回填廢棄物，並且已有竊佔他人土地棄置廢棄物之行為。 2.證明現場照片拍攝內容之土石塊、水泥柱、廢土等，均屬於一般事業廢棄物。 5 本署檢察官勘驗筆錄及所附臺東縣環保局所提供110年3月2日稽查照片、110年12月20日現場履勘照片；臺東縣成功地鎮事務所傳真現場草圖、111年2月24日東成地測量字第1110000771號函所附體地登記資料表、成果圖圖例說明表、土地複丈成果圖、土地登記公務用謄本 證明被告有將廢棄物堆置於本案土地之竊佔行為。 6 臺東縣警察局成功分局新豐派出所警員偵查報告書 佐證證人謝志傑所證稱發現之現場情形屬實。 7 臺東縣環境保護局事業廢棄物稽查工作紀錄表及稽查時所拍攝之照片 證明被告有違反廢棄物清理法之事實。 8 警員於110年1月29日所拍攝之現場照片 1.證明全部犯罪事實。 2.證明本案土地有土堆遭挖掘堆起，證明被告有挖掘本案土地回填廢棄物之事實。 
二、核被告所為，係違反廢棄物清理法第46條第4款之未領有廢
    棄物清除許可文件，而從事廢棄物清除，以及刑法第320條
    第2項之竊佔罪嫌。被告以一行為觸犯上開2罪，請從一重處
    斷。未扣案被告傾倒事業廢棄物之黃色怪手1輛，為被告所
    有而供犯罪所用之物，請依刑法第38條第2項宣告沒收。
三、依刑事訴訟法第251條第1項提起公訴。
　　此　致
臺灣臺東地方法院
中　　華　　民　　國　 111　　年　　3 　　月　　18　　日
                              檢  察  官    謝慧中
本件證明與原本無異
中　　華　　民　　國　 111　　年　　4 　　月　　15　　日
                              書  記  官    廖承志 
附錄本案所犯法條全文
廢棄物清理法第46條
有下列情形之一者，處 1 年以上 5 年以下有期徒刑，得併科新
臺幣 1 千 5 百萬元以下罰金：
一、任意棄置有害事業廢棄物。
二、事業負責人或相關人員未依本法規定之方式貯存、清除、處
    理或再利用廢棄物，致污染環境。
三、未經主管機關許可，提供土地回填、堆置廢棄物。
四、未依第 41 條第 1 項規定領有廢棄物清除、處理許可文件
    ，從事廢棄物貯存、清除、處理，或未依廢棄物清除、處理
    許可文件內容貯存、清除、處理廢棄物。
五、執行機關之人員委託未取得許可文件之業者，清除、處理一
    般廢棄物者；或明知受託人非法清除、處理而仍委託。
六、公民營廢棄物處理機構負責人或相關人員、或執行機關之人
    員未處理廢棄物，開具虛偽證明。
中華民國刑法第320條
意圖為自己或第三人不法之所有，而竊取他人之動產者，為竊盜
罪，處 5 年以下有期徒刑、拘役或 50 萬元以下罰金。
意圖為自己或第三人不法之利益，而竊佔他人之不動產者，依前
項之規定處斷。
前二項之未遂犯罰之。